臺灣高雄地方法院民事裁定　　　　　 99年度消債更字第506號
聲　請　人　曾素月
上列當事人聲請消費者債務清理事件，本院裁定如下：
    主  文
聲請人曾素月自民國一百年一月二十七日下午四時起開始更生程
序。
命司法事務官進行本件更生程序。
    理  由
一、聲請意旨略以：聲請人前向各金融機構辦理消費貸款、信用
    卡契約等致積欠無擔保債務新臺幣（下同）1,517,091 元（
    其中包含資產公司債務543,518 元），而消費者債務清理條
    例施行後，於民國98年間曾依本條例與最大債權銀行台北富
    邦商業銀行股份有限公司（下稱富邦銀行）申請前置協商，
    與各債權人達成分期還款協議，協議自98年8 月起分180 期
    ，並於每月10日，以6,028 元依各債權銀行債權金額比例清
    償各項債務至全部清償為止，並經台北地方法院於98年8 月
    6 日，以98年度消債核字第20019 號裁定認可前開債務清償
    方案。惟聲請人係擔任鳳山清潔隊之臨時人員，收入不穩定
    ，嗣於99年9 月又遭資產管理公司聲請法院扣薪，除須支付
    個人每月生活必要支出及房租外，尚須支付資產管理公司之
    債務，已不足清償協商款項，故繳納14期後於99年11月後不
    得已毀諾，實有不可歸責於已事由，致履行顯有重大困難，
    爰聲請准予裁定更生等語。
二、按「債務人不能清償債務或有不能清償之虞者，得依本條例
    所定更生或清算程序，清理其債務。」、「債務人與金融機
    構協商成立者，不得聲請更生或清算，但因不可歸責於己之
    事由，致履行顯有重大困難者，不在此限。」、「本條例施
    行前，債務人依金融主管機關協調成立之中華民國銀行公會
    會員辦理消費金融案件無擔保債務協商機制與金融機構成立
    之協商，準用前項之規定。」，消費者債務清理條例第3 條
    、第151 條第5 項、第6 項分別定有明文。所謂「不可歸責
    於己之事由」，原則上係指客觀上聲請人有收支狀況之變動
    ，諸如物價上漲、家屬患病等導致支出增加，或因意外、病
    痛無法工作、僱用之公司倒閉或裁員、減薪等以致收入減少
    等情；又縱使財產及收支狀況無甚變動，但因協商時居於劣
    勢，未能實質協議，僅為爭取利息減少及分期清償之些許優
    惠，勉予允諾，惟其財產及收入客觀上難以如期履行之情形
    ，亦應認該當。債務人雖因不可歸責之原因致不能履行協商
    條件，仍應符合「不能清償或有不能清償之虞」法定要件，
    亦即應綜合債務人之財產、信用、收支與其所負全部債務等
    狀況，評估其是否仍有償債能力，或即使仍得勉力清償，但
    是否因年紀已長、身罹疾患、工作條件不佳或其他相類似之
    因素，可預期足以影響日後基本生活之維持，而有不能清償
    之虞等情，為其判斷之準據。
三、經查：
  (一)聲請人前向各金融機構辦理消費貸款、信用卡契約等致積欠
    無擔保債務1,517,091 元（其中包含資產公司債務543,518
    元），而於98年間曾依本條例與最大債權銀行富邦銀行申請
    前置協商而與各債權人達成分期還款協議，協議自98年8 月
    起，分180 期，並於每月10日，以6,028 元依各債權銀行債
    權金額比例清償各項債務至全部清償為止，而聲請人於協商
    成立後，自99年11月起已毀諾未依約履行等情，此有財團法
    人金融聯合徵信中心前置協商專用債權人清冊及當事人綜合
    信用報告、台北地方法院民事裁定、富邦銀行債務協商毀諾
    通知函、富邦銀行民事陳報狀等在卷可稽（卷第28頁至30頁
    、第42頁至43頁、第23頁至27頁、第65頁、第74頁至76頁）
    ，堪認屬實。
  (二)聲請人主張其97、98年度申報所得之平均每月收入分別為10
    ,750元及26,891元，現任職於鳳山清潔大隊為臨時人員，勞
    工保險投保薪資為28,800元、99年1 至10月之平均月收入為
    25,625元，並領有年終獎金29,250元等情，此有97年至98年
    之綜合所得稅各類所得資料清單、財產歸屬清單、勞工保險
    被保險人投保資料表及99年1 月至10月薪資所得扣繳統計表
    等附卷可證（卷第17頁至19頁、第20頁至21頁、第44頁），
    則依99年度1 月至10月之薪資總額加入年終獎金合併計算後
    ，應認其每月平均收入應有28,063元（25,625+29,250 ÷12
    ＝28,062，元以下4 捨5 入）較符實情，是應以每月平均收
    入28,062元，為核算其償債能力之基礎。
  (三)支出部分，聲請人自陳因配偶陳宏任於94年6 月6 日逝世，
    其須獨自扶養未成年兒子陳彥勛，每月扶養費6,200 元等語
    ，按直系血親相互間，互負扶養之義務，民法第1077條第1
    項、第1114條第1 款定有明文。查，聲請人之子陳彥勛為88
    年生，尚未成年，且近2 年均無財產或所得資料，每月領有
    中低收入戶兒童少年生活扶助津貼1,728 元等情，有戶籍謄
    本、財產歸屬、綜合所得資料清單及高雄縣鳳山市單親暨中
    低收入戶兒童少年生活扶助資格證明在卷可參（卷第16頁、
    第59頁至61頁、第45頁至46頁），堪認其未成年子女確屬無
    謀生能力且不能維持生活，而需聲請人扶養；該扶養費用部
    分，參照民法第1118、1119條規定，其負扶養義務之程度，
    亦應考量其目前身負債務之窘境，所負擔之扶養義務能力，
    自非比一般，聲請人自陳每月需支出長子扶養費6,200 元，
    相當於依98年度綜合所得稅受扶養人每人免稅額82,000元計
    算之每人每月扶養費用為6,833 元【計算式：82,000÷12=6
    ,833，元以下4 捨5 入】，應屬合理；而以其自陳金額扣除
    每月兒童少年生活扶助津貼後為計算扶養費之標準，則其負
    擔未成年長子每月之扶養費為4,472 元【計算式：6,200 －
    1,728=4,472 】; 至聲請人個人日常生活必要費用部分，審
    酌聲請人負債之現況，基於社會經濟活動之互賴及誠信，該
    日常生活所需費用，自應節制開支，不得有超越一般人最低
    生活標準之享受，否則反失衡平，本院參酌內政部社會司所
    公告歷年最低生活費一覽表，99年度高雄縣每人每月最低生
    活費標準為9,829 元，則聲請人每月最低生活費除有特殊情
    形並有證據證明者外，自宜以此為度，始得認係必要支出。
    又聲請人自陳每月須支出房租5,500 元，此有房屋租賃契約
    書在卷可證（卷第54頁至57頁），考量聲請人名下之財產並
    無可供居住之不動產，且係維持一家兩口住居之基本生存需
    求，自屬必要費用，是以其所主張之房租支出5,500 元部份
    ，應為合理，惟於計算聲請人個人每月必要生活費用時，即
    應扣除該房租支出所佔比例24.3％，則聲請人每月之必要生
    活費用應為7,441 元【計算式：9,829 －（9,829 ×24.3%
    ＝2388）=7,441，元以下4 捨5 入】。
  (四)綜上所述，聲請人於99年11月毀諾時之所得，須支應99年度
    臺灣省個人每月最低生活費7,441 元、扶養未成年長子之扶
    養費用4,472 元、房租5,500 元及債權人新誠國際資產管理
    股份有限公司聲請本院執行扣薪款5,432 元（卷第100 頁）
    ，僅餘5,217 元【計算式：28,062－7,441 －4,472 －5,50
    0 －5,432 ＝5,217 】，已不足清償每月協商款6,028 元。
    因此，聲請人無法依協議繼續償還，既係因客觀不能清償所
    致，非因協議後故有浪費或其他不利償還之行為，應認已盡
    相當之償還誠意，實有不可歸責於聲請人之事由，致履行顯
    有重大困難。又依聲請人目前平均每月收入28,062元為核算
    基礎，扣除個人日常生活所需必要費用7,741 元、房租5,50
    0 元、扶養未成年長子4,472 元後，僅餘8,261 元，而聲請
    人目前負債總額為1,517,091 元，以上開餘額按月攤還結果
    ，如不計利息，約16年期間始能清償完畢，如加計利息負擔
    ，其還款年限顯然更長，有違消費者債務清理條例協助債務
    人重建更生之立法本意。從而，聲請人主張已不能清償債務
    ，聲請本院准予更生，依所舉事證及本院調查結果，即無不
    合。
四、末按「法院開始更生程序之裁定，應載明其年、月、日、時
    ，並即時發生效力。」、「法院裁定開始更生或清算程序後
    ，得命司法事務官進行更生或清算程序，必要時得選任律師
    、會計師或其他適當之自然人或法人一人為監督人或管理人
    。」，消費者債務清理條例第45條第1 項、第16條第1 項分
    別定有明文。本件聲請人其目前收入及財產狀況，不能履行
    債務，依聲請人其目前收入及財產狀況，未償之債務亦屬不
    能清償，有如上述。此外，復查無聲請人有消費者債務清理
    條例第46條各款所定駁回更生聲請等事由，有本院民事紀錄
    科查詢表及臺灣高等法院被告前案紀錄表在卷可憑。且聲請
    人既非從事營業活動而屬受薪之消費者，所負無擔保或無優
    先權之債務總額亦未逾1,200 萬元。從而，聲請人聲請更生
    ，洵屬有據，應予准許，爰命司法事務官進行本件更生程序
五、依消費者債務清理條例第11條第1 項、第45條第1 項、第16
    條第1 項，裁定如主文。
中    華    民    國   100    年    1     月    27    日
                        民事庭  法  官  邱泰錄
以上正本證明與原本無異。
本裁定已於100年1月26日下午4時公告。
本件不得抗告。
中    華    民    國   100    年    1     月    27    日
                                書記官  梁竫